臺灣高等法院民事判決　　　　　　　　　　　　　　　九十三年度家上字第二四號
　　上　訴　人　甲○○
　　訴訟代理人　鍾添錦律師
　　被　上訴人　乙○○
　　訴訟代理人　溫欽彥律師
　　　　　　　　洪桂如律師
右當事人間離婚事件，上訴人對於中華民國九十二年十一月十八日臺灣新竹地方法院
九十二年度婚字第四三一號第一審判決提起上訴，經本院於九十三年六月二十九日言
詞辯論終結，判決如下：
    主    文
原判決廢棄。
准上訴人與被上訴人離婚。
第一、二審訴訟費用由被上訴人負擔。
    事    實
甲、上訴人方面：
壹、聲明：
一原判決廢棄。
二請准上訴人與被上訴人離婚。
貳、陳述：除與原判決記載相同者，茲引用之外，補稱：
一被上訴人於和解成立迄今，僅偶爾返家探視子女，並未履行同居義務。
二分居期間，伊罹患腫瘤住院，被上訴人並未前往照顧，兩造子女之生活、教育及醫
  療費用亦皆由伊支付，被上訴人並未支付分文。
三兩造分居長達十四年形同陌路，兩造婚姻已無復合之可能。
、證據：除援用原審所提證據外，補提臺灣新竹地方法院八十一年度婚字第一四四
號和解筆錄、新竹縣湖口鄉農會存摺、保費轉帳資料查詢單為證。
乙、被上訴人方面：
壹、聲明：駁回上訴。
貳、陳述：除與原判決記載相同者，茲引用之外，補稱：
一上訴人住處並非兩造協議之共同住所地，伊無返回同居之義務。
二伊於和解後返家同居但為上訴人所拒。
三伊於分居期間照顧生病住院之上訴人、兩造子女傅文炬、傅淑苓，支付兩造子女之
  生活費、醫藥費及高中以後之教育費，上訴人父親過世，伊亦前往守靈、陪同出殯
  ，並無惡意遺棄之情事。
四證人傅文政經常不在家，且對伊懷恨在心，所為證言不足採信。
、證據：援用原審所提證據，並聲請調閱傅文政刑事前案紀錄表。
    理    由
一上訴人主張：兩造於民國七十一年六月四日結婚，育有子女傅文炬、傅淑苓二人，
  自七十八年起被上訴人無故離家，經伊訴請被上訴人履行同居義務，被上訴人雖與
  伊於八十一年六月四日成立訴訟上和解，同意回家（新竹縣湖口鄉○○路○段六九
  二巷三號，下稱湖口鄉住處）共同生活，然被上訴人自和解成立迄今，仍拒不回家
  履行同居義務，又無不能同居之正當理由，顯係惡意遺棄伊在繼續狀態中。又兩造
  分居長達十四年，彼此形同陌路，兩造間之婚姻互信、互賴基礎顯已蕩然無存而生
  破綻，並達無法回復之程度等情，依民法第一千零五十二條第一項第五款、第二項
  規定請求判決離婚。
二被上訴人則以：湖口鄉住處非兩造協議之共同住所地，伊無返回同居之義務。且伊
  並無拒絕與上訴人履行同居之意思，而係上訴人拒絕伊返家，伊分居期間經常返家
  照顧上訴人及兩造子女之生活，並支付子女之教育費，並未惡意遺棄。又兩造婚姻
  雖有破綻，但尚未達難以維持婚姻之程度等語，資為抗辯。
三兩造不爭之事實
(一)兩造於七十一年六月四日結婚，目前婚姻關係存續中，共同育有長男傅文炬、長女
  傅淑苓，均已成年，兩造自七十八年間起分居。
(二)上訴人訴請被上訴人履行同居義務（案列臺灣新竹法院八十一年度婚字第一四四號
  ），於八十一年六月四日成立訴訟上和解，被上訴人同意於八十一年六月十五日以
  前回去與上訴人同居。
(三)傅淑苓目前與被上訴人共同居住於桃園縣楊梅鎮○○街九一巷三七號（下稱楊梅房
  屋）。
四本件爭點－上訴人可否依民法第一千零五十二條第二項前段規定請求判決離婚
(一)按民法第一千零五十二條第二項前段規定：「有前項以外之重大事由，難以維持婚
  姻者，夫妻之一方得請求離婚，其目的在使夫妻請求裁判離婚之事由，較富彈性，
  故夫妻間發生之情事，苟足使婚姻難以維持，縱不符同條第一項所列各款情形，仍
  得依上開第二項規定訴請離婚」（最高法院九十一年度台上字第一０二三號判決要
  旨參照）；而「依民法第一千零五十二條第二項規定，婚姻是否難以維持，應斟酌
  破壞夫妻共同生活之具體情事，是否客觀上達於動搖夫妻之共同生活，致夫妻已喪
  失維持婚姻之意欲以為斷」（最高法院八十七年度台上字第二四九五號判決要旨參
  照）；又「婚姻乃一男一女之兩性結合，以組織家庭，共同生活為目的。故有足以
  破壞共同生活或難以維持共同生活之情事發生，允宜許其離婚以消滅婚姻關係。七
  十四年六月三日修正公布之民法親屬編，就裁判離婚之原因，為應實際需要，參考
  各國立法例，增設民法第一千零五十二條第二項，明定有同條第一項以外重大事由
  ，難以維持婚姻者，亦得請求離婚，是對於家庭生活之美滿幸福，有妨礙之情形，
  即得認其與此之所謂難以維持婚姻之重大事由相當」（最高法院七十九年度台上字
  第一０四０號判決要旨參照）。而婚姻係以夫妻雙方情感為基礎，以共同生活為目
  的，配偶間應本相互協力保持其共同生活之圓滿、安全及幸福，若此基礎不復存在
  ，致夫妻無法共同生活，且無復合之可能，亦應認有難以維持婚姻之重大事由存在
  。故就具體個案審認之結果，如該事實客觀已達於倘處於同一境況，任何人均喪失
  維持婚姻意欲之程度，主觀上亦喪失維持婚姻之意願，即足當之。
(二)兩造於七十一年六月四日結婚，目前婚姻關係存續中，共同育有長男傅文炬、長女
  傅淑苓，自七十八年間起分居，上訴人訴請被上訴人履行同居義務（案列臺灣新竹
  地方法院八十一年度婚字第一四四號），於八十一年六月四日成立訴訟上和解，被
  上訴人同意於八十一年六月十五日以前回去與上訴人同居，如前述。
(三)查被上訴人因受不了上訴人吵鬧，於七十八年間搬離湖口鄉住處，已經傅淑苓供述
  在卷，而傅文炬生於七十一年間、傅淑苓生於七十二年間，有
  六頁以下）可稽，被上訴人於七十八年離家時，傅文炬、傅淑苓僅屆就讀國民小學
  之年齡，由上訴人照顧，被上訴人固曾回家看小孩，但時間很短暫等情，經彭騰香
  即上訴人住處之鄰長結證在卷，兩造雖然成立履行同居之訴訟上和解，實則被上訴
  人仍保留自行購買之楊梅房屋，並未搬回上訴人與兩造所生子女共同住所之湖口鄉
  訴人僅得趁上訴人不在時，才能進家門探視小孩，而傅淑苓就讀高中一年級後，搬
  至楊梅房屋與被上訴人同住，偶回湖口鄉住處，被上訴人始陪同傅淑苓過夜，傅淑
  苓離開湖口鄉住處，被上訴人亦一同離開等情，亦經傅淑苓供述明確，並為兩造所
  不爭，堪信為真實。
(四)依上開認定之事實，兩造自七十八年起，雖有夫妻之名，並無夫妻之實，上訴人對
  被上訴人吵鬧致被上訴人受不了而離家，兩造雖成立履行同居之訴訟上和解，惟被
  上訴人並未依約於八十一年六月十五日前返回湖口鄉住處與上訴人同居，而上訴人
  遇被上訴人回家，則會攔住被上訴人，不讓被上訴人入門，且兩造於原審審理時仍
  當庭對罵（原法院九十二年十一月四日言詞辯論筆錄），足見兩造已無情感基礎，
  不思相互協力、容忍以保持共同生活之圓滿、安全及幸福，客觀已達於倘處於同一
  境況，任何人均喪失維持婚姻意欲之程度，被上訴人雖表明不願離婚，惟上訴人明
  確表示無繼續維持婚姻之意願，本院斟酌前述狀況，認兩造並無復合可能，而被上
  訴人自七十八年兩造所生子女尚幼時即離家，且未遵訴訟上和解約定於八十一年六
  月十五日前回家與上訴人同居，縱偶然回家，亦僅與女兒傅淑苓同住，未盡夫妻同
  婚姻之破碇，均有可歸責之過失，過失之程度亦屬相當，則上訴人主張兩造間有民
  法第一千零五十二條第一項以外之重大事由，已難以維持婚姻，即非不得採信，其
  依同條第二項規定，請求判決離婚，並無不合。原判決未察，駁回上訴人之請求，
  即有未合，上訴意旨，指摘原判決不當，聲明廢棄，非無理由。爰由本院廢棄原判
  決，改判准上訴人與被上訴人離婚，以昭適法。
五上訴人依民法第一千零五十二條第二項規定，請求判決離婚，既有理由，爰不就其
  主張被上訴人惡意遺棄請求離婚之請求審酌，附此敘明。
六據上論結，本件上訴為有理由。依民事訴訟法第四百五十條、第七十八條，判決如
  主文。
中　　　華　　　民　　　國　　九十三　　年　　　七　　　月　　 十三 　　日
                                民事第十一庭
                                    審判長法  官　黃  熙  嫣
                                          法  官　陳  介  源
                                          法  官　鄭  傑  夫
右正本係照原本作成。
如不服本判決，應於收受送達後二十日內向本院提出上訴書狀，其未表明上訴理由者
，應於提出上訴後二十日內向本院補提理由書狀（均須按他造當事人之人數附繕本）
上訴時應提出委任律師或具有律師資格之人之委任狀；委任有律師資格者，另應附具
律師資格證書及釋明委任人與受任人有民事訴訟法第四百六十六條之一第一項但書或
第二項（詳附註）所定關係之釋明文書影本。
中　　　華　　　民　　　國　　九十三　　年　　　七　　　月　　 十六 　　日
　　　　　　　　　　　　　　　　　　　　　書記官　劉  家  聲
附註：
民事訴訟法第四百六十六條之一（第一項、第二項）：
對於第二審判決上訴，上訴人應委任律師為訴訟代理人。但上訴人或其他法定代理人
具有律師資格者，不在此限。
上訴人之配偶、三親等內之血親、二親等內之姻親，或上訴人為法人、中央或地方機
關時，其所屬專任人員具有律師資格並經法院認為適當者，亦得為第三審訴訟代理人
。
